臺灣高等法院臺南分院刑事判決　　　　　　　九十一年度上訴字第五三九號　　Ｃ
　　　上　訴　人
　　　即　被　告　乙　○　○
右上訴人因誣告案件，不服臺灣臺南地方法院九十年度訴字第一三０八號中華民國九
十一年一月二十三日第一審判決（起訴案號：臺灣臺南地方法院檢察署九十年度偵字
第一０七二五號），提起上訴，本院判決如左：
      主      文
上訴駁回。
      事      實
一、乙○○曾於民國（下同）八十八年間，因犯竊盜罪，經本院判處有期徒刑一年確
    定，甫於八十九年十月二十五日假釋期滿執行完畢，猶不知悔改。緣乙○○明知
    甲○○所簽發，面額新台幣（下同）五萬一千元，發票日八十九年三月八日，到
    期日八十九年六月八日，票號０五三０二一號之本票一紙（下簡稱系爭本票），
    係甲○○向黃旭志借款而交予黃旭志，至其與甲○○間並無任何消費借貸關係。
    詎其竟意圖使甲○○受刑事處分，於九十年二月二十七日至台灣台南地方法院檢
    察署申告，誣稱：甲○○於八十九年三月八日，與黃旭志一起在台南市○○路南
    門庭院咖啡簡餐店，以經營生意為由，共同向伊借款十萬元，期限三個月，甲○
    ○與黃旭志並各自簽發一紙面額五萬一千元之本票交其收執，以為上開借款之擔
    保，惟甲○○所簽發之系爭本票屆期並未兌現，因認甲○○涉有詐欺之罪嫌云云
    。
二、案經台灣台南地方法院檢察署檢察官自動檢舉偵查起訴。
      理      由
一、訊據上訴人即被告乙○○固不否認其有於右揭時日至台灣台南地方法院檢察署申
    告甲○○涉有如右揭所述之詐欺等犯行之言詞，惟矢口否認有何誣告之犯行，於
    原審初辯稱：八十九年三月十八日那天，黃旭志與甲○○二人確一同到南門庭院
    西餐廳向伊借貸十萬元，伊交付十萬元現款予彼二人，由甲○○當場開立一張五
    萬一千元的本票給伊，黃旭志的本票係事後開給伊的，因伊與黃旭志有遠親關係
    ，很久以前就認識，與他較熟，所以同意黃旭志事後交付本票，但到了本票所載
    日期屆期時，僅黃旭志有還錢云云；嗣又於原審翻稱：伊前揭所述均非實在，實
    則八十九年初伊尚在監執行他案時，伊弟黃旭志打電話說他與甲○○要向伊借貸
    十萬元，伊同意後要彼等向伊弟謝明煌取款，且據謝明煌稱當時亦為黃旭志與甲
    ○○一同前來取款，但事後僅伊弟黃旭志有清償伊所借之五萬元，至於甲○○應
    負擔之五萬元借款遲未清償，待伊出獄後，因伊弟謝明煌怕事不敢追討，所以伊
    才出面來收取此件借款，但甲○○不僅避不見面，反而強押伊弟黃旭志外出令其
    簽發二十萬元本票，伊很生氣，遂至地檢署申告甲○○之犯行，只是伊事後因不
    懂法律，未對檢察官之不起訴處分聲請再議，以致於遭檢察官反訴誣告云云。嗣
    於本院審理中又辯稱「因為真的有借貸的存在，只是我人在服刑，錢沒有經過我
    的手，是經過我弟弟的手，拿給他們而已。伊八十九年十月一日出獄。錢是黃旭
    志找我弟謝明煌，謝明煌來跟我會客時向我說他們要借一筆十萬元，錢是由我女
    友拿出來的。我出獄時我去找黃旭志他拿了一張甲○○本票給我，因為我已向他
    們催討那十萬元的借款，那他們黃旭志他拿了一張甲○○本票給我，那本票上面
    所記載都是假的，我寄存證信函給他，他都不處理」云云。經查：
  (一)被告乙○○係於九十年二月二十七日至台灣台南地方法院檢察署，以被害人身分
    ，指訴證人甲○○與同案被告黃旭志於八十九年三月八日一同向伊借錢，作為生
    意之用，彼等並各自簽發面額五萬一千元之本票作為擔保，然三個月期限到期後
    ，僅黃旭志有清償，至甲○○則避不見面，經伊查證後，發現該本票上所書立之
    地址及身分證字號係偽造，伊始知受騙云云，嗣經檢察官於九十年八月九日複訊
    後，被告乙○○並就證人甲○○交付系爭本票地點（即南門庭院餐廳）、證人甲
    ○○於餐廳內所坐位置等事項詳加敘明等語，業經本院核閱台灣台南地方法院檢
    察署九十年度發查字第三九七號（第三至四頁）、九十年度偵字第八五七七號（
    第十頁）等偵查卷明確，並為被告乙○○所是認，依此，被告乙○○既逕以被害
    人資格向受理刑事犯罪偵查機關即台灣台南地方檢察署申告證人甲○○犯有詐欺
    、偽造文書等罪，則其顯然具備使證人甲○○受刑事處分之意圖一節，自毋庸置
    疑；其次，依被告乙○○前揭所指訴之內容觀之，證人甲○○係以偽簽本票供作
    擔保之施詐方式，詐騙其借款五萬元，則被告乙○○是否存有捏造不實事項而向
    刑事犯罪偵查機關予以申告之行為，所需審究者即在於其所指訴之上開事實，是
    否虛偽不實？且被告乙○○對該不實事項，是否明知但仍出於故意而虛構？
  (二)次查，右揭系爭本票係證人甲○○於八十九年三月八日上午向同案被告黃旭志借
    得現款五萬元後，於同日下午十八時許，因黃旭志與其母親至台南市○○路○段
    六七六號甲○○工作場所要求甲○○為前開借款開立債權憑證，遂經甲○○簽發
    ，並由蕭某雇主陳冠宏背書後而交付予黃旭志一節，業據證人甲○○於警訊、檢
    察官偵訊及原審調查時始終證述一致（參警訊卷證人之偵訊筆錄、上開發查卷第
    二一頁、臺灣臺南地方法院九十年十一月二十日訊問筆錄），此核與證人陳冠宏
    之證述情節均相符合（見上開發查卷第三五頁），其中系爭支票簽發之時間、地
    點及經由在場雇主親自背書等情事，亦據同案被告黃旭志於九十年二月十日至台
    南市警察局第一分局德高派出所告訴證人甲○○對其妨害自由及恐嚇時供證明確
    （見警訊卷黃旭志之偵訊筆錄），再者，參諸證人甲○○所提出，並為被告乙○
    ○所是認之電話錄音帶三捲及錄音譯文各一份，被告乙○○並於電話中向證人甲
    ○○母親稱：「我跟他（指甲○○）講說這筆錢五萬，我要跟他拿．．．到時候
    上法院去，我不止拿五萬，利息、律師錢、我的訴狀費用錢，全部都要向你們申
    請。現在照票來五萬一，超過今天我上法院訴狀以後律師錢一切都你們負責，我
    連帶我精神損失都要向你們申請。．．．因為我這半年我沒做工作在找你們的人
    ．．．讓法院法官去判決，我就要求要五十萬，看法官要判決多少給我就對啦！
    」，然經甲○○母親答以系爭本票並非甲○○向乙○○所借時，被告乙○○即回
    稱：「對啦！我現在要對票主就對啦！那就很簡單啦！要處理不處理，不處理我
    就是訴訟共同詐欺。」等語，亦經檢察事務官勘驗其內容明確（見上開發查卷第
    六六至六七頁勘驗筆錄），顯見系爭本票並非證人甲○○交付予被告乙○○，更
    非證人甲○○為向被告乙○○借款而簽發，足見證人甲○○前開證述確與事實相
    符；反之，被告乙○○前揭向地檢署申告之內容，即顯非實在。
  (三)又按告訴人所訴事實不能證明其係屬實，在對於被訴人為不起訴處分確定者，固
    不能謂告訴人因此即應負誣告罪責，然此必以告訴人有出於誤會或懷疑被訴人有
    此事實，或對其事實誇大其詞而為申告之情形，始足以當之，若告訴人以自己親
    歷被害事實，堅指被訴人有犯罪行為，指名向該管公務員告訴，經不起訴處分，
    認被訴人無此犯罪事實者，即不能謂告訴人不應負誣告罪責，最高法院於三十二
    年上字第一八四號著有判例意旨可資參照。查，被告乙○○以被害人之資格而為
    前揭申告事實，並據以指訴證人甲○○涉有詐欺及偽造文書等罪嫌後，經檢察官
    偵查結果，則以同案被告黃旭志之前揭供證及勘驗電話錄音內容等證據資料，認
    定系爭本票確非證人甲○○為向被告乙○○借款而交付，故被告乙○○前開申告
    事實純係誣攀。至系爭本票則為證人甲○○所作成，並無虛捏或假冒之情事，而
    該本票上之身分證號碼及住址部份，雖有登載不實，但只屬虛妄行為，不能構成
    偽造文書罪，因而對證人甲○○予以不起訴處分確定一節，有台灣台南地方法院
    檢察署檢察官九十年度偵字第八五七七號不起訴處分書在卷可佐，且查，被告乙
    ○○於八十七年間，因竊盜罪經本院判處有期徒刑一年確定，隨即於八十八年十
    月二十六日入監執行，原定執行完畢日期為八十九年十月二十五日，惟其俟於八
    十九年九月二十日因假釋而交付保護管束出監等情，有台灣台南地方法院檢察署
    刑案資料查註記錄表、台灣高等法院被告全國前案記錄表各一份在卷可考，足徵
    被告乙○○於八十八年十月至八十九年九月間均在監執行，則其焉能如其申告內
    容所指稱：八十九年三月八日那天下午三時許，黃旭志與甲○○二人到南門庭院
    西餐廳向伊借了十萬元，黃旭志及甲○○則分別簽發面額五萬一千元之本票給伊
    ，伊即交付十萬元現款給彼二人云云？乃被告乙○○竟以自己親歷上開申告事實
    為由，堅指證人甲○○以偽簽本票供作擔保之施詐方式，詐騙其借款，揆諸前揭
    判例意旨之說明，被告乙○○又何能卸免其故意虛構申告事實之犯行。
  (四)末查，被告乙○○雖於原審審理後階段翻稱以前供述情節均非實在，並另以前詞
    置辯，且堅稱：證人甲○○確有以系爭本票向伊借貸，只是實際係由伊弟謝明煌
    經手放款事宜云云，惟查，被告乙○○前揭供述，不僅與同案被告黃旭志於警訊
    時之供述情節（黃旭志於警訊供稱：因伊於八十九年三月八日十八時至台南市○
    ○路○段六七六號看甲○○開立系爭本票後，由伊幫甲○○以系爭本票向乙○○
    調借現款五萬元，並於同日晚間十九時將借款金額交付予甲○○云云）不符，亦
    與黃旭志事後於原審調查時所翻供之情節（黃旭志於原審供稱：八十九年元月初
    甲○○提議要合夥經營手機中盤生意，由伊負責出資，甲○○負責接貨，雙方約
    定以後賺錢、利潤均對半平分，因此伊便在一月間向乙○○借貸二次，分別各為
    二萬餘及七萬餘元，合計十萬二千元，嗣八十九年二月底合夥生意失敗，結算後
    共損失十萬二千元，甲○○承諾要分攤損失，但遲未給付，伊與之爭執後，甲○
    ○才開出系爭本票給伊，待乙○○出獄向伊催討五萬一千元的未還款時，伊便將
    系爭本票交給乙○○云云，見臺灣臺南地方法院九十年十二月二十六日訊問筆錄
    ）顯然有異，更毋論黃旭志於檢察官偵訊供證情節（偵查卷第九頁背面至第十頁
    ）反而與被告乙○○原本之申告內容相同，但卻與被告乙○○前揭翻供情節均無
    一相符，則被告乙○○前揭辯解，純係事後推諉卸責之詞，要無足取信。
  (五)又據甲○○於本院調查中證稱「我是八十九年三月八日早上在我工作的招牌廣告
    店內向黃旭志借五萬元，當天晚上黃旭志和他母親來招牌店內要我開立一張五萬
    一千元的本票給黃旭志，我沒有向乙○○借過十萬元，因為我不認識他」、「我
    借了二、三天以後，黃旭志說要錢用要我還錢，我當時沒有錢，黃旭志說要我向
    地下錢莊借錢還他，我只好向地下錢莊借錢還給黃旭志，但我錢還給黃旭志他並
    沒有將本票還給我並一直推說本票在他母親手裡」等語，顯見甲○○向黃旭志借
    錢後，隔了二、三天後已將借款返還黃旭志，惟黃旭志未將本票還給甲○○，致
    乙○○持該本票再向甲○○索取上開款項，並向臺灣臺南地方法院檢察署誣告詐
    欺，則被告有誣告之犯行已至為灼然。
  (六)綜上所述，參互印證，被告乙○○於九十年二月二十七日至台南地檢署對證人甲
    ○○所為之申告事實，顯屬誣攀，並故意申述虛偽之被害事實，而上開申告事實
    ，亦確有使證人甲○○遭受刑事處分之危險。是本件事證已臻明確，被告乙○○
    犯行堪以認定，自應依法論科。
二、核被告乙○○所為，係犯刑法第一百六十九條第一項之誣告罪。又被告乙○○前
    於八十七年間，因犯竊盜罪，經本院判處有期徒刑一年確定，於八十九年十月二
    十五日假釋期滿執行完畢，有台灣台南地方法院檢察署刑案資料查註紀錄表、台
    灣高等法院全國前案記錄表各一份在卷可按，其於五年之內再犯本件有期徒刑以
    上之罪，為累犯，應依法加重其刑。
三、原審援引刑事訴訟法第二百九十九條第一項前段，刑法第一百六十九條第一項、
    第四十七條之規定，並參酌被告乙○○犯罪之動機、目的、誣告他人詐騙之手段
    、對犯罪偵查正確行使所生之危害、被害人甲○○因此所受名譽損害、犯罪後推
    諉卸責，毫無悔過之態度等一切情狀，量處有期徒刑七月，以資懲儆。本院經核
    其認事用法，均無不當，量刑亦稱妥適。被告上訴意旨，猶執前詞，否認犯罪，
    為無理由，應予駁回。
據上論斷，應依刑事訴訟法第三百六十八條，判決如主文。
本案經檢察官許仲瑩到庭執行職務。
中    華    民    國      九十一      年      五      月    二十九      日
                                  臺灣高等法院臺南分院刑事第六庭
                      審判長法官  楊    明    章
                                            法官  戴    勝    利
                                            法官  顏    基    典
右正本證明與原本無異。
如不服本判決，應於判決送達後十日內向本院提出上訴狀，其未敘述理由者並應於提
出上訴狀後十日內向本院補提理由書（應附繕本)。
                                      法院書記官  呂    嘉    文
中    華    民    國      九十一      年      五      月      三十      日
附錄法條：
刑法第一百六十九條第一項：意圖他人受刑事或懲戒處分，向該管公務員誣告者，處
                          七年以下有期徒刑。
